【裁判字號】    89,訴,1427
【裁判日期】    900111
【裁判案由】    偽造文書等
【裁判全文】
臺灣臺北地方法院刑事判決                        八十九年度訴字第一四二七號
    公  訴  人  臺灣臺北地方法院檢察署檢察官
    被      告  乙○○
右列被告因偽造文書等案件，經檢察官提起公訴（八十九年度偵字第一六三五七號）
，本院判決如左：
    主  文
乙○○連續行使偽造私文書，足以生損害於他人，處有期徒刑柒月；緩刑貳年。
如附表所示偽造之署押均沒收。
    事  實
一、乙○○於民國八十七年一月間自任會首，在台北市○○路三０七號二樓處所召集
    、每月每會會款新台幣（下同）一萬元，期間自八十七年一月五日至八十九年十
    一月五日、連同會首共有會員三十五會、底標一千五百元之民間互助會，上開互
    助會採內標方式，以得標之死會會員每月應繳金額為前揭固定金額，活會會員則
    繳交扣除當月得標利息後之餘額。詎乙○○因資金週轉不靈，竟意圖為自己不法
    之所有，基於概括犯意，分別於八十七年九月五日、八十七年十二月五日及八十
    八年三月五日，在前開處所，利用會首主持開標，及少數活會會員到場及會員間
    欠缺聯繫不知其他會員是否確實競標之機會，先後在空白紙上偽造「丁○○」、
    「甲○○」及「戊○○」之姓氏署押及附表所示之標金而具標單之型式，持以在
    開標時向其他到場之活會會員提出，因標息最高而得標，嗣乙○○即向尚未得標
    之活會會員佯稱分係丁○○、甲○○、戊○○得標，使其他活會會員不疑有他，
    陷於錯誤而分別交付會款予乙○○，以此欺罔方式詐得會款共計五十萬六千八百
    元（每次冒標所寫之標金、詐得金額詳如附表），足以生損害於丁○○、甲○○
    、戊○○及其他活會會員。迨八十九年二月五日，會員丙○○得標後，因乙○○
    無法給足會款而宣佈停會，經向丁○○等人查證仍為活會，始知受騙。
二、案經丙○○訴請台北市政府警察局中山分局報請臺灣台北地方法院檢察署檢察官
    偵查起訴。
    理  由
一、右揭事實，業據被告乙○○迭於偵、審時坦承不諱，核與被害人丁○○、甲○○
    、戊○○指訴情節相符，並經證人即活會會員林金墩、丙○○證述在卷，且有互
    助會會單一紙影本在卷可稽，被告於本院審理時雖供稱：冒標三次，分別取得二
    十六萬七千二百元、二十六萬七千三百元、二十六萬六千元會款等語（見本院八
    十九年十二月五日訊問筆錄），惟按民間互助會，除有特別約定外，僅係會首與
    會員訂立之契約，會員與會員間並無法律關係存在，而已得標會員，依據其與會
    首間之契約，無論何人得標，均有按期繳交會款之義務，故會首冒名盜標，其詐
    欺所得之款，應僅限於未得標會員繳納之會款（至民法債編於八十八年四月二十
    一日修正公布後，就會員與會首、會員與會員間之權利義務關係雖略有調整，然
    於本件係於民法債編修正前即已成立之犯罪，就被害人及所詐得金額之認定不生
    影響），是被告每次冒標後所詐欺之對象，除有尚存之活會會員，及之前被冒標
    之活會會員，故每次實際詐得金額應各為十九萬四千四百元、十六萬七千五百元
    、十四萬四千九百元，合計詐得五十萬六千八百元，應予敘明。本件事證明確，
    被告犯行洵堪認定，應予依法論科。
二、按民間互助會之會員於空白紙上書寫競標會員姓名及一定之金額出示以競標，依
    我國民間互助會之習慣，即表示該會員擬以該金額為利息競標，該「標單」即係
    刑法第二百二十條第一項之文書。茲本件被告乙○○先後三次偽造如附表所示丁○○等人之標單持以行使以供詐取會款，自足以生損害於被冒標之人及其他活會
    會員。核其所為，係犯刑法第二百十六條、第二百二十條第一項、第二百十條之
    行使偽造準私文書罪及同法第三百三十九條第一項之詐欺取財罪。其偽造署押為
    偽造準私文書之部分行為，偽造準私文書之低度行為為行使之高度行為所吸收，
    均不另論罪。被告先後行使偽造準私文書及詐欺犯行，時間緊接，犯構成要件相
    同之罪名，顯各係基於概括犯意為之，均應依連續犯之規定論以一罪，並加重其
    刑。又被告均以一冒標行為同時詐騙多數活會會員，同時有多數人被害，自為想
    像競合犯，應依刑法第五十五條之規定，從一重之詐欺取財罪處斷。再被告復以
    行使偽造標單之方法達其詐欺取財之目的，連續行使偽造準私文書及連續詐欺取
    財二罪間，有方法、目的之牽連犯關係，應從較重之連續行使偽造準私文書罪處
    斷。爰審酌被告係屬初犯、犯罪之動機、目的、手段、所生危害及犯後之態度已
    與部分會員達成和解等一切情狀，量處如主文所示之刑，以資懲儆。末查，被告
    未曾受有期徒刑以上刑之宣告，有臺灣高等法院檢察署刑案紀錄簡覆表在卷可按
    ，其因一時失慮，致觸犯本件犯行，經此科刑教訓，當能知所警惕，信無再犯之
    虞，本院認為前開對其宣告之刑，以暫不執行為適當，並宣告緩刑二年，用啟自
    新。又偽造如附表所示之署押雖未扣案，但不能證明業已滅失，應依法宣告沒收
    。
據上論斷，應依刑事訴訟法第二百九十九條第一項前段，刑法第五十六條、第二百十
六條、第二百二十條第一項、第二百十條、第三百三十九條第一項、第五十五條、第
七十四條第一款、第二百十九條，罰金罰鍰提高標準條例第一條前段，判決如主文。
本案經檢察官李偉昌到庭執行職務
中      華      民      國  九十      年      一      月     十一     日
                                      臺灣臺北地方法院刑事第八庭
                                          法  官  胡宏文
附表：                                                  單位：新台幣
┌──┬────┬────────────┬───┬────────┐
│編號│冒標時間│   遭  冒  標  會  員   │標  金│ 詐  得  金  額 │
│    │        │     及  冒  標  方  式 │      │                │
├──┼────┼────────────┼───┼────────┤
│一  │87.9.5  │丁○○                  │2800元│（00000－0000） │
│    │        │在空白紙上填寫競標金額及│      │元×活會27會＝19│
│    │        │被害人姓氏「游」之署押  │      │4400元（包括游友│
│    │        │                        │      │洋及其餘活會26會│
│    │        │                        │      │）              │
├──┼────┼────────────┼───┼────────┤
│二  │87.12.5 │甲○○                  │3300元│（00000－0000） │
│    │        │在空白紙上填寫競標金額及│      │元×活會25會＝16│
│    │        │被害人姓氏「江」之署押  │      │7500元（包括游友│
│    │        │                        │      │洋、甲○○及其餘│
│    │        │                        │      │活會23會）      │
├──┼────┼────────────┼───┼────────┤
│三  │88.3.5  │戊○○                  │3700元│（00000－0000） │
│    │        │在空白紙上填寫競標金額及│      │元×活會23會＝14│
│    │        │被害人姓氏「黃」之署押  │      │4900元（包括游友│
│    │        │                        │      │洋、甲○○、黃秀│
│    │        │                        │      │珍及其餘活會20會│
│    │        │                        │      │）              │
└──┴────┴────────────┴───┴────────┘
右正本證明與原本無異。
如不服本判決，應於判決送達後十日內，向本院提出上訴狀。
                                          書記官  劉穗筠
中      華      民      國    九十      年      一      月     十六    日


司法院資訊處製作；財團法人民間司法改革基金會備份。
